【裁判字號】    98,上易,4
【裁判日期】    980223
【裁判案由】    詐欺
【裁判全文】
臺灣高等法院高雄分院刑事判決           98年度上易字第4號
上  訴  人  臺灣高雄地方法院檢察署檢察官
被      告  丙○○
上列上訴人因被告詐欺案件，不服臺灣高雄地方法院97年度易字
第1045號中華民國97年11月28日第一審判決（起訴案號：臺灣高
雄地方法院檢察署96年度偵字第6744號），提起上訴，本院判決
如下：
    主  文
上訴駁回。
    事  實
一、按被告以外之人於審判外之言詞或書面陳述，除法律有規定
    者外，不得作為證據；被告以外之人於審判外之陳述，雖不
    符刑事訴訟法第159 條之1 至第159 條之4 之規定，而經當
    事人於審判程序同意作為證據，法院審酌該言詞陳述或書面
    陳述作成時之情況，認為適當者，亦得為證據；刑事訴訟法
    第159 條第1 項、第159 條之5 定有明文。檢察官及被告丙○○（下稱被告）就本判決所引用各項證據（含傳聞證據、
    非傳聞證據及符合法定傳聞法則例外之證據）之證據能力均
    明示同意有證據能力，本院認具有傳聞證據性質之證據，其
    取證過程並無瑕疵，與待證事實又具相當關聯性，以之作為
    證據使用係屬適當，自得採為認定事實之證據，應先敘明。
二、公訴意旨略以：被告可預見提供自己金融帳戶供他人使用，
    常與財產犯罪密切相關，且他人使用其帳戶目的，在於收受
    贓款及掩飾犯行不易遭人追查，對提供帳戶雖無引發他人萌
    生犯罪之確信，但仍以縱若有人藉以犯罪亦無違反其本意之
    幫助詐欺取財或幫助恐嚇取財之犯意，於民國95年10月間，
    在高雄市○○區○○路216 號13樓住處，將所申請使用之華
    南商業銀行南高雄分行第000000000000號帳戶（下稱系爭帳
    戶），以每半月新台幣（下同）5,000 元至10,000元之代價
    ，出租予在大陸地區廈門市開設宣勤股份有限公司而從事廢
    塑膠料買賣生意之鄭仲村使用。嗣黃坤木（經判處應執行有
    期徒刑5 年確定）、黃崑祥（經判處應執行有期徒刑5 年6
    月確定）、劉名華、巫信翰、詹易霖（均經判處應執行有期
    徒刑4 年確定）、趙益成（經判處有期徒刑4 月確定）之犯
    罪集團，共同意圖為自己不法之所有，於如附表一所示之時
    間，以如附表一編號一至四所示方式，對如附表一編號一至
    四所示之戊○○、乙○○、丁○○、己○○施以詐術，致各
    被害人均陷於錯誤；並以如附表一編號五所示方式，恐嚇甲○○，致甲○○心生畏懼，分別匯款如附表一所示之金額至
    如附表一所示之帳戶。再由黃崑祥、劉名華、詹易霖將犯罪
    所得之部分款項，於附表二所示之時間匯入系爭帳戶內後；
    鄭仲村隨即通知被告依指示提領現款或匯出至其他帳戶。因
    認被告涉犯刑法第30條第1 項、第339 條第1 項、第346 條
    第1 項之幫助詐欺取財及幫助恐嚇取財罪嫌云云，並以：(一)
    被告之供述。(二)證人鄭仲村、戊○○、乙○○、丁○○、己○○、甲○○於警詢之證述。(三)臺灣彰化地方法院檢察署96
    年度偵字第1568號、第4455號起訴書及臺灣彰化地方法院96
    年度易字第789 號判決書。(四)系爭帳戶開戶基本資料及往來
    明細。(五)匯款回條（匯款人戊○○）、郵政國內匯款執據（
    匯款人乙○○、丁○○）、跨行匯款回條聯（匯款人己○○
    ）、郵政國內匯款單（匯款人甲○○）、臺中商業銀行存款
    業務往來申請約定書及交易明細（立約人趙益成）等件，為
    其主要論據。
三、按犯罪事實應依證據認定之，無證據不得認定犯罪事實；不
    能證明被告犯罪或其行為不罰者，應諭知無罪之判決；刑事
    訴訟法第154 條第2 項、第301 條第1 項定有明文。又刑法
    上所謂幫助犯者，係指於他人實施犯罪之前或犯罪之際，予
    以助力，使之易於實施或完成犯罪行為之謂，故以「事先幫
    助」及「事中幫助」為限，若於他人犯罪行為完成後，予以
    助力，即學說上所謂「事後幫助」，除法律別有處罰規定外
    ，不成立幫助犯（最高法院28年上字第1156號判例、71年度
    台上字第843 號判決參照）。
四、訊據被告否認有幫助詐欺取財或幫助恐嚇取財之犯行，辯稱
    ：系爭帳戶雖供鄭仲村使用，但存摺、印章及提款卡仍由自
    己保管，如有他人匯入，提領數額及轉匯其他帳戶，係由鄭
    仲村通知及指示，因已答應租用，未再過問細節，不知黃崑
    祥、劉名華、詹易霖匯入之款為犯罪所得等語。經查：
  (一)附表一之戊○○、乙○○、丁○○、己○○、甲○○分別於
    所示時間，遭黃坤木、黃崑祥、劉名華、巫信翰、詹易霖所
    共組之犯罪集團，施以所示之詐騙或恐嚇方法，致分別陷於
    錯誤或心生畏懼，而於所示匯款時間，將各該金額匯入所示
    之人頭帳戶內，遭詐欺取財及恐嚇取財等情，業據戊○○、
    乙○○、丁○○、己○○、甲○○於警詢指述明確（原審審
    易卷第23至25、27至29、31、32、34、35頁），並有匯款回
    條（匯款人戊○○）、郵政國內匯款執據（匯款人乙○○、
    丁○○）、跨行匯款回條聯（匯款人己○○）、郵政國內匯
    款單（匯款人甲○○）、臺中商業銀行存款業務往來申請約
    定書及交易明細（立約人趙益成）可佐（原審審易卷第26、
    30、33、36、39至41頁）。黃坤木、黃崑祥、劉名華、巫信
    翰、詹易霖並因以上犯罪及其他相類手法之詐欺取財及恐嚇
    取財犯罪，遭檢察官提起公訴及法院判處罪刑，有臺灣彰化
    地方法院檢察署96年度偵字第1568號、第4455號起訴書及臺
    灣彰化地方法院96年度易字第789 號判決可憑（臺灣彰化地
    方法院檢察署96年度偵字第6744號卷第8 至22頁；原審審易
    卷第13至19頁）。且黃崑祥、劉名華、詹易霖於實施詐欺取
    財或恐嚇取財後，即於附表二所示日期將各分別匯款如附表
    二所示金額至系爭帳戶，亦有系爭帳戶存摺明細、華南商業
    銀行南高雄分行96年2 月13日華南高存字第0960039 號函所
    附被告開戶基本資料、交易往來明細可稽（警卷第4 、6 至
    第13頁）。
  (二)綜合以上各項事證，各被害人於95年11月23日至95年12月20
    日之期間，遭該犯罪集團實施詐欺或恐嚇後，均係匯款至其
    他人所提供之帳戶，該犯罪集團以各該帳戶收受並領取匯入
    之款時，對於各該次之犯罪所得，已經處在可以隨時領取及
    支配之狀態，自屬完成其各該次之犯罪。該犯罪集團成員之
    黃崑祥、劉名華、詹易霖於96年1 月10日至96年1 月30日，
    再將其犯罪所得款項以自己名義匯款轉入系爭帳戶內，乃屬
    原來之詐欺取財或恐嚇取財行為完成後，另行處分犯罪所得
    財物之行為，被告配合而依鄭仲村通知及指示，對匯入之款
    加以提領現款或匯出至其他帳戶，核屬「事後幫助」之行為
    ，並無「事先幫助」及「事中幫助」之情形。而被告於他人
    犯罪行為完成後，對他人因犯罪所得之財物予以掩飾，雖屬
    「洗錢」之不當行為，但其行為時間係在96年1 月間，依95
    年5 月30日修正公布之洗錢防制法（至96年7 月11日始再次
    修正），該犯罪集團所實施之詐欺取財及恐嚇取財犯罪，並
    非當時該法第3 條所列舉之重大犯罪，被告「事後幫助」之
    行為，縱然屬於為該犯罪集團之「洗錢」，仍不得課以刑事
    責任而屬不罰。
五、按被告於刑事訴訟程序應受無罪推定，刑事訴訟法第161 條
    第1 項亦規定檢察官就被告犯罪事實，應負舉證責任，並指
    出證明之方法。因此檢察官對於起訴之犯罪事實，應負提出
    證據及說服之實質舉證責任，藉以為被告有罪之積極證明，
    或其指出證明之方法，說服法院以形成被告有罪之心證。本
    件公訴人所憑論據，在客觀上僅能認定被告所為之行為，屬
    於「事後幫助」之「洗錢」，並查無其他證據足認該犯罪集
    團成員於實施詐欺取財或恐嚇取財行為完成前，被告有以系
    爭帳戶便於該犯罪集團實施各該次犯罪之情形，不能倒果為
    因，以系爭帳戶其後匯入詐騙集團之犯罪所得，即認定被告
    自始在主觀上即有共同實施或幫助他人犯罪之不確定故意可
    言，原審以不能證明被告犯罪或其行為屬於不罰，而為無罪
    之諭知，核無違誤。檢察官上訴意旨，猶執前詞指摘原判決
    不當，為無理由，應予駁回。
據上論結，應依刑事訴訟法第368 條，判決如主文。
本案經檢察官鄭銘謙到庭執行職務。
中    華    民    國    98    年    2     月    23    日
                  刑事第五庭    審判長法  官  曾永宗
                                      法  官  任森銓
                                      法  官  王伯文
以上正本證明與原本無異。
本判決不得上訴。
中    華    民    國    98    年    2     月    23    日
                                      書記官  黎  珍
附表一：
┌──┬───┬────────────┬──────┬──────┐
│編號│被害人│詐騙或恐嚇方法          │匯款時間    │匯入帳戶    │
│    │      │                        ├──────┤            │
│    │      │                        │匯款金額    │            │
├──┼───┼────────────┼──────┼──────┤
│ 1  │戊○○│95年12月19日某時，由自稱│95年12月20日│趙益成之臺中│
│    │      │「林祥斌」之犯罪集團成員│            │商業銀行伸港│
│    │      │於網路對話中，向戊○○佯│            │分行第075201│
│    │      │稱下注香港六合彩，可獲得│            │163887號帳戶│
│    │      │高額獎金，致戊○○陷於錯├──────┤            │
│    │      │誤，於右列時間將款項匯入│20,000元    │            │
│    │      │右列帳戶而詐騙得逞。    │            │            │
├──┼───┼────────────┼──────┼──────┤
│ 2  │乙○○│95年12月19日18時許，由自│95年12月19日│除匯入趙益成│
│    │      │稱「馬惠如」之犯罪集團成│            │之臺中商業銀│
│    │      │員撥打電話予乙○○，佯稱├──────┤行伸港分行第│
│    │      │乙○○中獎880,000 元，先│180,000元   │000000000000│
│    │      │後要求捐款80,000元及支付│            │號帳戶80,000│
│    │      │會員費100,000 元，致張素│            │元外；另匯入│
│    │      │幸陷於錯誤，於右列時間將│            │曾文正之豐原│
│    │      │款項匯入右列帳戶而詐騙得│            │水源郵局第01│
│    │      │逞。                    │            │0000000000號│
│    │      │                        │            │帳戶100,000 │
│    │      │                        │            │元。        │
├──┼───┼────────────┼──────┼──────┤
│ 3  │丁○○│95年11月23日或24日某時，│95年12月20日│趙益成之伸港│
│    │      │由犯罪集團某成員撥打電話│            │全興郵局第00│
│    │      │予丁○○，佯稱抽中大獎，├──────┤000000000000│
│    │      │惟須先繳納30,000元稅金，│30,000元    │號帳戶      │
│    │      │致丁○○陷於錯誤，於右列│            │            │
│    │      │時間將款項匯入右列帳戶而│            │            │
│    │      │詐騙得逞。              │            │            │
├──┼───┼────────────┼──────┼──────┤
│ 4  │己○○│95年12月20日或當日前之某│95年12月20日│趙益成之臺中│
│    │      │日，由犯罪集團某成員以不├──────┤商業銀行伸港│
│    │      │詳方式連絡，向己○○佯稱│8,000元     │分行第075201│
│    │      │販賣不詳食品，致己○○陷│            │163887號帳戶│
│    │      │於錯誤，於右列時間將款項│            │            │
│    │      │匯入右列帳戶而詐騙得逞。│            │            │
├──┼───┼────────────┼──────┼──────┤
│ 5  │甲○○│95年12月20日13時15分許，│95年12月20日│趙益成之伸港│
│    │      │由犯罪集團某男性成員撥打│            │全興郵局第00│
│    │      │電話，向甲○○稱恫稱：「├──────┤000000000000│
│    │      │現在正在跑路，瞭解甲○○│20,000元    │號帳戶      │
│    │      │家庭情形，需要200,000 元│            │            │
│    │      │，否則對其家人不利」，致│            │            │
│    │      │甲○○因而心生恐懼，於右│            │            │
│    │      │列時間將款項匯入右列帳戶│            │            │
│    │      │而恐嚇取財得逞。        │            │            │
└──┴───┴────────────┴──────┴──────┘
附表二：
┌──┬───┬───────┬──────┐
│編號│匯款人│金額（新台幣）│日期        │
├──┼───┼───────┼──────┤
│ 1  │劉名華│200,000元     │96年1月10日 │
├──┼───┼───────┼──────┤
│ 2  │詹易霖│250,000元     │96年1月22日 │
├──┼───┼───────┼──────┤
│ 3  │黃崑祥│100,000元     │96年1月25日 │
├──┼───┼───────┼──────┤
│ 4  │詹易霖│150,000元     │96年1月30日 │
└──┴───┴───────┴──────┘


司法院資訊處製作；財團法人民間司法改革基金會備份。
